臺灣基隆地方法院刑事判決　　　　　　　 95年度訴字第334號
公　訴　人　臺灣基隆地方法院檢察署檢察官
被　　　告　甲○○
指定辯護人　本院公設辯護人戊○○
上列被告因偽造文書等案件，經檢察官聲請以簡易判決處刑（93
年度偵續字第23號），本院認不宜以簡易判決處刑為之，改依通
常程式審理，並判決如下：
    主  文
甲○○行使變造國民身分證，足以生損害於公眾及他人，處拘役
伍拾日，如易科罰金，以（銀元）佰元折算壹日。緩刑貳年。
經變造之甲○○、乙○○國民身分證反面影本各壹枚及依前開經
變造之影本再加以影印之甲○○、乙○○國民身分證反面影本各
壹枚，均沒收。
    事  實
一、甲○○患有精神分裂症，因精神障礙致其辨識行為違法暨依
    照其辨識而行為之能力，均較諸常人顯然減低，其雖知悉其
    國民身分證之配偶欄內為「己○○」及其主觀上認定之配偶
    乙○○之國民身分證配偶欄內係空白，亦知悉其申辦之統合
    開發股份有限公司（下稱統合公司）發行之「統合城市俱樂
    部」會員卡之正卡，需其配偶方得免費申辦副卡，且需檢附
    正卡及副卡申請人之身分證影本供統合公司核對。詎其為使
    乙○○能與其一同成為「統合城市俱樂部」成為會員，竟基
    於行使變造特種文書之犯意，於民國90年8、9月間之某日，
    在不詳之地點，與姓名年籍不詳之成年人共同基於變造特種
    文書之概括犯意聯絡，先後將甲○○國民身分證影本之配偶
    欄內之「己○○」塗掉後，由甲○○改填入「乙○○」（另
    有將父母欄部分一併塗改後重新繕寫，惟除字跡外與原身分
    證上以電腦打字登載者並無二致，即內容並無不實，亦未生
    損害於公眾或他人），及由該姓名年籍不詳之人在不知情之
    乙○○（另經臺灣基隆地方法院檢察官為不起訴之處分確定
    ）所交付之國民身份證影本之配偶欄內填入「甲○○」後加
    以影印，而以此方式連續變造上開屬特種文書之國民身分證
    影本2紙，並於甲○○於90年8月24日簽訂統合公司會員入會
    契約及入會申請表後之1 星期左右，在不詳地點，一併以電
    話傳真上開經變造後之甲○○、乙○○國民身分證影本予不
    知情之統合公司業務員丁○○，不知情之丁○○於收到後旋
    提出予統合公司核對，表示甲○○與乙○○係經辦理結婚登
    記之配偶而行使之，足以生損害於乙○○、己○○、統合公
    司對於會員形式上資格審查及戶政機關對於國民身分證資料
    管理之正確性。嗣己○○於93年1 月間，在其與甲○○居住
    之臺北市○○○路○段36巷6弄9號2樓居處置放雜物之房間內
    ，發現上開甲○○所有，經變造之甲○○、乙○○國民身分
    證反面影本各1 枚及依前開經變造之影本再加以影印之影本
    各1 枚，並向臺灣基隆地方法院檢察對甲○○、乙○○提出
    通姦罪等告訴後（甲○○、乙○○所涉通姦罪及乙○○所涉
    變造特種文書罪部分，業據臺灣基隆地方法院檢察署檢察官
    為不起訴處分確定），始查悉上情。
二、案經己○○訴請臺灣基隆地方法院檢察署檢察官偵查起訴。
    理  由
壹、程序事項（關於證據能力）
    按證人應命具結；證人依法應具結而未具結者，其證言不得
    作為證據，刑事訴訟法第186條第1項本文前段、第158條之3
    分別定有明文。又按刑事審判上之共同被告，係為訴訟經濟
    等原因，由檢察官或自訴人合併或追加起訴，或由法院合併
    審判所形成，其間各別被告及犯罪事實仍獨立存在，故共同
    被告對其他共同被告之案件而言，為被告以外之第3 人，本
    質上屬於證人（司法院大法官會議釋字第582 號解釋意旨參
    照）；另按被害人乃被告以外之人，本質上屬於證人，其陳
    述被害經過，亦應依人證之法定偵查、審判程序具結，方得
    作為證據（最高法院93年台上字第6578號判例意旨參照）。
    是本件證人乙○○、己○○於偵查中雖係經檢察官以被告及
    告訴人身份訊問，然就被告甲○○而言，乙○○、己○○均
    係立於證人之地位，如欲以其陳述作為認定被告甲○○犯罪
    事實之證據，即應踐行訊問證人之法定程式。惟證人乙○○
    、己○○於偵查中向檢察官所為之陳述，均未經具結，揆諸
    前揭說明，自應認無證據能力。
貳、有罪部分
一、訊據被告矢口否認有何變造及行使變造特種文書之犯行，辯
    稱：伊沒有印象有在其與乙○○之國民身分證影本之配偶欄
    內塗改及填載，也沒有印象有交伊與乙○○的身分證給業務
    員丁○○，至於有無在入會申請表上簽名等事情，伊均不知
    道云云。
二、經查：
(一)、乙○○身分證原本之配偶欄內確係空白，而被告身分證原本
    之配偶欄內係填載「己○○」，且上開身分證原本均未經變
    造等情，此有證人乙○○、告訴人己○○於93年3月4日警詢
    中所提出之乙○○、甲○○身分證原本之影本在卷可稽（見
    臺灣基隆地方法院檢察署93年度發查字第136 號卷第22頁、
    23頁），又被告係79年7 月27日與己○○辦理結婚登記，乙○○則未曾與甲○○或其他人辦理結婚登記等情，此亦有其
    2人之全戶戶籍資料查詢結果各1份附卷可稽（見本院95年度
    訴字第334號卷第5頁、第73頁），自足認卷附告訴人己○○
    及統合公司分別提出予臺灣基隆地方法院檢察署之被告及乙○○之國民身分證影本各2 枚（見臺灣基隆地方法院檢察署
    93年度偵字第1273號卷第18頁、93年度偵續字第23號第34頁
    ），其中被告身分證反面影本之配偶欄內均記載「乙○○」
    ，及乙○○身分證反面影本之配偶欄內均記載「甲○○」部
    分均係經變造，先予敘明。
(二)、又被告辯稱：伊不知道有無在入會申請表等文件上簽名，也
    沒有印象有交伊與乙○○的身分證給業務員丁○○云云。然
    證人即統合公司當時之業務員丁○○於96年5 月16日本院審
    理時證稱：伊是打電話詢問被告有無辦卡意願，後來約好時
    間，被告來參觀後，渠等就約在外面吃飯，順便辦會員卡，
    當天應該是申請表上所記載之90年8月24日，當時是免費送1
    張副卡給正卡客戶的配偶，伊記得入會申請表內的文字，除
    了審核欄外，都是被告自己寫的，申請書正卡欄及副卡欄上
    2 個姓名及章都是被告簽名及蓋章等語明確（見本院95年度
    訴第334 號卷第83頁至第86頁），而被告亦於同日本院審理
    時自承：伊有委託丁○○辦卡等語（見本院同上卷第88頁）
    。又被告於94年11月29日本院訊問時當庭書寫「乙○○」、
    「甲○○」之姓名各5遍（見同上署94年度基簡字第821號卷
    第11頁）及被告卷內歷次「甲○○」之簽名，經核亦與卷附
    統合公司之會員入會契約書、會員入會申請表（見同上署93
    年度偵續字第23號卷第39頁至第41頁）及被告於簽約當日共
    繳款150,000 元定金予統合公司之繳款單（見本院同上卷第
    10頁、第11頁）上被告所簽之「甲○○」、「乙○○」字跡
    相符，況被告如未簽名同意加入會員，何以會繳交金額不低
    之入會費，足認確係被告在入會契約書之會員欄及入會申請
    表上正卡、副卡申請人欄內簽名、蓋章，而同意申辦加入統
    合城市俱樂部成為會員。被告既同意申辦加入該俱樂部之正
    、副卡會員，又該俱樂部會員入會契約書第4 條規定申請入
    會需檢具身分證影本1 份，申請副卡需另檢附副卡申請人之
    身分證影本1 份；且證人丁○○於本院審理時證述：填申請
    表當時有看被告的身份證正本，但沒有注意配偶欄內有沒有
    配偶，且因影印不方便，被告就說下次一起傳真正副卡身份
    證影本給伊，填完表後，隔在1 星期左右內，一併傳真正、
    副卡之身分證影本給伊，伊收到後就交給統合公司等語（見
    本院同上卷第84至第86頁），及證人己○○於同日本院審理
    時證稱：經變造之身分證影本係在家中堆置雜物之房間內找
    到，且該處僅有伊和甲○○會進去等語在卷（見本院同上卷
    第77頁），而互核上開己○○及統合公司所提供予臺灣基隆
    地方法院檢察署之經變造之被告及乙○○之國民身分證影本
    完全相同，足認統合公司所提出經變造之被告及乙○○之國
    民身分證影本2 枚，應為被告傳真予丁○○後轉交予統合公
    司，而卷附之告訴人所提出於居處尋獲之經變造之甲○○、
    乙○○國民身分證反面影本再加以影印之影本2 枚，確為被
    告所留存，應無庸置疑。
(三)、再者，被告雖辯稱：伊沒有印象有在身分證之配偶欄上塗改
    及填載云云，然衡情，除被告欲使其與乙○○申辦加入統合
    俱樂部成為正、副卡會員，而有變造上開國民身分證件之必
    要外，其他人應無變造上開國民身分證件之實益，且證人己○○亦有在被告之居處內，發現上開經變造之國民身分證影
    本2枚，顯見上開2枚身分證影本之配偶欄應係被告所變造。
    又核對卷附經變造之甲○○之身分證影本配偶欄內「乙○○
    」之字跡（見同上署93年度偵字第1273號卷第18頁、93年度
    偵續字第第23號第34頁），與被告上開當庭所書寫之「乙○○」筆跡，不論其運筆之筆順、字形、及筆勢勾稽之特徵，
    均極為相似（見本院94年度基簡字第821 號卷第12頁），顯
    見該份身分證影本應係被告自身所變造（因經變造之國民身
    分證件僅有變造後再加以影印之「影本」，無法送請相關鑑
    識單位鑑定）；另觀之卷附經變造之乙○○身分證影本配偶
    欄內「甲○○」之字跡與被告當庭及於上開申請表等件內所
    書寫之「甲○○」字跡，顯不相符，此部分應非出於甲○○
    之手，又經核與證人乙○○於95年2月7日本院訊問時當庭所
    書寫之字跡亦不相近（見本院94年度基簡字第821 號卷第24
    頁），而乙○○所涉變造特種文書罪部分，業據臺灣基隆地
    方法院檢察署檢察官為不起訴處分確定，故僅足認係知情之
    不詳姓名年籍之人與甲○○共同變造，而此部分由該不詳姓
    名年籍之人所書寫。
(四)、至被告雖自本院訊問時一再陳稱：乙○○方為其配偶，己○○非伊配偶云云，證人乙○○於96年5月16日本院審理時亦
    證稱：伊與被告於70幾年間曾經公開宴客，但沒辦理結婚登
    記等情（見本院95年度訴第334 號卷第80頁），姑不論被告
    與乙○○有舉行結婚之公開儀式，惟僅戶政機關方有登載國
    民身分證上內容之權限，被告並無權限擅自塗改或登載，且
    被告確實未與乙○○辦理結婚登記，而係與己○○辦理結婚
    登記之情，業據證人乙○○、己○○於本院審理時證述明確
    ，並有乙○○、被告之全戶戶籍資料、乙○○及己○○真正
    之身分證影本在卷可稽（見同上署93年度發查字第136 號卷
    第22、23頁），是以，戶政機關係依據上開結婚登記而在甲○○身分證之配偶欄內填載「己○○」，且未在乙○○身分
    證之配偶欄內填載「甲○○」，從而，被告所塗改者，即係
    與戶政機關原登載不同之「內容不實」之特種文書，其上開
    擅自塗改之行為，自屬變造行為無訛。又上開姓名年籍不詳
    之人亦不可能不知其無權限在國民身分證上填載與戶政機關
    原登載不同之不實內容，是就變造特種文書犯行部分，與被
    告間有犯意聯絡及行為分擔，應堪認定，至就行使變造特種
    文書部分，因無法證明該姓名年籍不詳之人知悉被告變造後
    欲作何用途，自難認其與被告間就此部分犯行有犯意聯絡，
    附此說明。
(五)、綜上所述，被告確與姓名年籍不詳之人共同變造上開被告及
    乙○○之國民身分證影本後加以影印，並持以傳真予統合公
    司業務員，再由業務員提出於統合公司而行使之，其所為共
    同變造特種文書及行使變造特種文書之犯行，洵堪認定。
三、論罪科刑
(一)、按被告行為後，刑法部分條文業於95年7月1日施行（已於94
    年2月2日修正公布，下稱新刑法；修正前刑法下稱舊刑法）
    ，而新刑法第2 條乃係規範行為後法律變更所生新舊法比較
    適用之準據法，故於95年7月1日新刑法修正施行後，如有涉
    及比較新舊法之問題，即應逕依新刑法即現行刑法第2條第1
    項規定，為「從舊從輕」之比較。另於比較時應就罪刑有關
    之共犯、未遂犯、想像競合犯、牽連犯、連續犯、結合犯，
    以及累犯加重、自首減輕暨其他法定加減原因（如身份加減
    ）與加減比例等一切情形，本於統一性及整體性原則，綜其
    全部罪刑之結果而為比較（最高法院95年度第8 次刑事庭會
    議決議一、(一)（四）參照）。被告行為後，本案所涉之刑
    法第33條第5款之修正，乃係刑法分則編各罪所定罰金刑之
    刑罰法律效果之變更；新刑法刪除舊刑法第55條牽連犯之規
    定，屬科刑規範事項之變更；新刑法刪除舊刑法第56條連續
    犯之規定，此刪除雖非犯罪構成要件之變更，但顯已影響行
    為人刑罰之法律效果，自屬法律有變更；刑法第67、68條罰
    金刑加減之修正，此係科刑規範之變更，均應依刑法第2 條
    第1項規定，為「從舊從輕」之比較，茲比較如下：
1.(1)罰金刑貨幣單位及數額之變更
    刑法分則編各罪所定罰金之貨幣單位原為銀元，且依舊刑法
    第33條第5款規定，罰金刑為1銀元以上，而有關罰金倍數之
    調整及銀元與新臺幣之折算標準，則另定有現行法規所定貨
    幣單位折算新臺幣條例第2條、罰金罰鍰標準條例第1條及第
    5條，除規定罰金以1銀元折算3元新臺幣外，並將72年6月26
    日以前修正之刑法部分條文罰金數額提高2 至10倍（依行政
    院會銜司法院於72年7 月27日發佈，同年8月1日施行，有關
    刑法定有罰金各條均提高為10倍），其後修正者則不再提高
    倍數。嗣新刑法第33條第5款則將罰金刑提高為新臺幣1,000
    元以上，並以百元計算之，且因新刑法第33條第5 款所定罰
    金貨幣單位既已改為新臺幣，刑法分則編各罪所定罰金之貨
    幣單位亦應配合修正為新臺幣，又考量刑法修正施行後，不
    再施用「現行法規所定貨幣單位折算新臺幣條例」，為使刑
    法分則編各罪所定罰金之最高數額與刑法修正前趨於一致，
    避免衍生新舊法比較適用問題，於不變動罰金數額之前提下
    ，爰增訂刑法施行法第1條之1規定（詳見其立法理由，足認
    刑法施行法第1之1條係為配合新刑法第33條第5 款之修正施
    行而增訂，故如適用新刑法第33條第5 款以新臺幣為貨幣單
    位，方有刑法施行法第1之1條規定之適用）。據此，此次刑
    法修正，被告所犯刑法第212 條之規定，其條文本身文字均
    未修正，然上開條文既定有罰金刑之規定，如依舊刑法第33
    條第5款規定，罰金最低數額為1元（銀元），依罰金罰鍰提
    高標準條例第1 條規定提高為10倍，即為銀元10元，以現行
    法規所定貨幣單位折算新臺幣條例第2條折算僅為新臺幣30
    元，而刑法第212條非屬於76年6月26日至94年1月7日新增之
    條文，故刑法第212條最高罰金數額為銀元300元，依罰金罰
    鍰提高標準條例第1條規定提高為10倍後，為銀元3,000元，
    若以現行法規所定貨幣單位折算新臺幣條例第2 條折算係新
    臺幣9,000元；而如依新刑法第33條第5款規定，罰金最低額
    為新臺幣1,000 元，而最高罰金數額，依配合增訂之刑法施
    行法第1之1條第1 項之規定，改以新臺幣計算罰金數額，且
    依同條第 2項提高罰金數額至30倍，則最高罰金數額為新臺
    幣9,000 元。經核修正前後上開刑法分則之最高罰金數額固
    因刑法施行法第1之1條之增訂而趨於一致，並無不同，惟罰
    金最低數額，則以舊刑法第33條第5 款較有利於被告，比較
    結果，以被告行為時之法律較有利於被告（參見最高法院95
    年度第8次刑事庭會議決議）。
  (2)連續犯之刪除
    被告所犯2 次變造特種書罪，時間緊接，且觸犯構成要件相
    同之罪名，顯係基於概括犯意為之，依舊刑法第56條連續犯
    之規定，得論以一罪，然因新刑法刪除第56條連續犯之規定
    ，致辨識行被告上開2 次犯行應分論併罰，比較結果，此部
    分以被告行為時之法律較有利於被告。
  (3)罰金刑加減之修正
    舊刑法第67條規定：「有期徒刑加減者，其最高度及最低度
    同加減之。」、第68條規定：「拘役或罰金加減者，僅加減
    其最高度；新刑法第67條規定：「有期徒刑或罰金加減者，
    其最高度及最低度同加減之。」、第68條規定：「拘役加減
    者，僅加減其最高度。」。本件被告所犯之法定刑中有罰金
    刑，而被告就變造特種文書罪部分有連續犯之加重原因，新
    刑法就罰金最低度有加重規定，舊刑法則無，比較結果，此
    部分被告行為後之法律並未較有利（最高法院95年度第8 次
    刑事庭會議決議六、(六)參照）。
  (4)綜合全部罪刑之結果為比較，適用被告行為後之法律並未較
    有利於被告，自應依刑法第2條第1項前段「從舊原則」之規
    定，適用被告行為時之法律，即舊刑法之相關規定，先予敘
    明。
  2.易科罰金折算標準之變更：
    新刑法第41條第1項前段規定：「犯最重本刑為5年以下有期
    徒刑以下之刑之罪，而受 6個月以下有期徒刑或拘役之宣告
    者，得以新臺幣1,000元、2,000元或3,000元折算1日，易科
    罰金。」；而依被告行為時即舊刑法第41條第1 項前段規定
    ：「……得以1元以上3元（指銀元）以下折算1 日」，並適
    用修正前罰金罰鍰提高標準條例第2 條前段（現因配合刑法
    修正已刪除）：「依刑法第41條易科罰金或第42條第2 項易
    服勞役者，均就其原定數額提高為100倍折算1日」之規定，
    易科罰金折算標準，應以銀元100元以上300元以下折算1 日
    ，經以現行法規所定貨幣單位折算新臺幣條例第2 條之規定
    折算為新臺幣後，應以新臺幣300元以上900元以下折算為1
    日。比較結果，適用被告行為後之法律並未較有利於被告，
    自應依刑法第2條第1項前段「從舊原則」之規定，適用被告
    行為時之法律。
(二)、按國民身分證屬關於品行、能力服務或其他相類證書之一種
    ，應為刑法第212 條之特種文書；而國民身分證之影本與原
    本可有相同之效果，此由本案中被告持上開證件影本即足申
    辦會員卡而知之甚明，故如將原本予以影印後，將影本之部
    分內容竄改，重加影印，其與無制作權人將其原本竄改，作
    另一表示其意思者無異，應成立變造特種文書罪（最高法院
    73年台上字第3885號、75年台上字第5498號判例參照）；又
    行使影本，作用與原本相同，變造文書後，持以行使其影本
    ，仍應論以行使變造文書罪（最高法院70年台上字第1107號
    判例參照）。被告將自身及乙○○之身分證影印之配偶欄均
    以竄改後，重加影印，自應與其變造身分證原本相同，應成
    立刑法第212條之變造特種文書罪。其前後2次變造特種文書
    之行為，時間緊接、手段相同，顯係基於概括之犯意為之，
    應依舊刑法第56條論以一變造特種文書罪，並加重其刑（2
    次變造不同之國民身分證，侵害不同法益，非接續犯）。被
    告與姓名年籍不詳之成年人間，就變造特種文書之犯行，有
    犯意聯絡及行為分擔，應論以共同正犯（查被告行為後，新
    法第28條之文字雖有部分修正，即「實施」修正為「實行」
    ），惟根據立法理由，修法目的在於剔除「陰謀共同正犯」
    、「預備共同正犯」，而本案被告與上述共犯係屬「共謀」
    實行犯罪，故不論依舊法或新法之第28條規定，均應論以共
    同正犯，亦即此部分法條文字修改，與本案之共犯型態無涉
    ，無從為新舊法比較，應逕依新法第28條規定論以共同正犯
    ）。又被告於變造上開國民身分證影本後，傳真予統合公司
    業務員丁○○，再由業務員丁○○提出予統合公司而行使之
    ，係犯刑法第216條、第212條行使變造特種文書罪。被告變
    造特種文書之行為為行使之高度行為所吸收，不另論罪。被
    告同時將上開2 份變造之國民身分證影本傳真予統合公司而
    行使之，足以生損害於於乙○○、己○○及戶政機關對於國
    民身分證資料管理之正確性，為同種想像競合犯，應依刑法
    第55條規定以一行使變造特種書罪論處（按刑法第55條關於
    想像競合犯之規定，現行刑法第55條增列但書「不得科以較
    輕罪名所定最輕本刑以下之刑」，係科刑之限制，為法理之
    明文化，非屬法律之變更，故無刑法第2條第1項規定之適用
    ，自無新舊法比較及綜合比較之問題，應逕適用現行刑法第
    55條之規定）。其利用不知情之業務員丁○○提出上開變造
    之特種文書予統合公司而行使之，為間接正犯。
(四)、再者，被告之指定辯護人辯稱：被告行為時已達精神耗弱之
    程度等語。經查，告訴人曾具狀表明被告患有妄想型精神分
    裂症，有在台北市立聯合醫院松德院區等醫院就診，並先後
    檢附被告之「重大傷病免自行部分負擔證明卡」（重大傷病
    病名：精神分裂異常）（見同上署93年度發查字第136 號卷
    第24頁）及臺北市立聯合醫院松德院區95年5月3日診斷證明
    書為證（見本院同上卷第29頁），且於96年5 月16日本院審
    理時證稱：被告精神病已經很多年，是家族性疾病，越老越
    嚴重，被告患該病，辨別是非能力很差等語（見本院同上卷
    第78頁）。經本院囑託台北市立聯合醫院松德院區鑑定結果
    ，該院認為被告係「精神分裂症」患者，約23歲時發病，至
    今已逾28年，發病後第一個10年曾在台北市立療養院、培靈
    醫院住院治療，之後則罕有治療。鑑定時被告意識清醒、坐
    姿僵硬、表情常顯茫然，雖多半能切提應答，但反應速度慢
    ，聲音小，且內容貧乏、空泛，依鑑定時所見，被告可能已
    因「精神分裂症」病程之長期進行，而呈現思考、言語內容
    貧乏、空泛之「精神分裂症」慢性化症狀。當今精神醫學見
    解，認為「精神分裂症」大抵呈現一持續性、進行性之病程
    ，亦即「精神分裂症」在患者體內之「存在」不因治療之介
    入而消失（「持續性」），且縱使積極施以治療，減輕或消
    弭幻覺、妄想等明顯妨害患者現實判斷力之症狀，患者仍可
    能隨罹並時間之加長，而逐漸出現自我照顧功能下降、人際
    互動功能下講、執業功能下降、思考貧乏等「慢下化」症狀
    （「進行性」）。被告發病至今已逾28年，自發病後第一個
    10年期間之後即罕有治療，其「精神分裂症」病情雖可能未
    再出現嚴重惡化，然因罹病時間久長，被告於案發時與稍前
    時間中，極可能已因「精神分裂症」病程之長期進行，而出
    現「精神分裂症」之慢性化症狀，致其對於外界事物之知覺
    理會與判斷作用及自由決定意思之能力已較普通人之平均程
    度顯然減退，鑑定人認被告於涉嫌犯行時間之精神狀態，已
    達「精神耗弱」之程度，此有該院96年3 月30日北市精字第
    09630981700 號函附精神鑑定報告書在卷足佐（見本院同上
    卷第38頁至第41頁）。參酌本院於直接審理時所見被告所為
    之應對情狀，核與上開鑑定書所載鑑定情形相符，堪認上開
    鑑定結果應屬正確，是被告於本件行為時，因精神障礙，致
    其辨識行為違法暨依照其辨識而行為之能力，均較諸常人顯
    然減低，應可認定，本院衡酌其情，認以減輕其刑為當爰依
    刑法第19條第2項之規定減輕其刑（舊刑法第19條第2項規定
    ：「精神耗弱人之行為，得減輕其刑。」，而新刑法第19條
    規定為：「行為時因精神障礙或其他心智缺陷，致不能辨識
    其行為違法或欠缺依其辨識而行為之能力者，不罰（第1 項
    ）。行為時因前項之原因，致其辨識行為違法或依其辨識而
    行為之能力，顯著減低者，得減輕其刑（第2 項）。」參酌
    該條立法意旨，新刑法係將精神耗弱以更精確、易於瞭解之
    文字加以定義，實質規範內容並未變更，尚無新舊法比較之
    問題，應逕行適用現行刑法第19條之規定，且依上開說明，
    前揭鑑定報告認被告達「精神耗弱」之用語，並無礙其鑑定
    結果適法性之認定以及本院將之採為判斷被告是否符合現行
    刑法第19條減輕規定之論據，併予敘明）。
(五)、爰審酌被告係為使乙○○得加入「統合城市俱樂部」成為副
    卡會員之故，而為變造之犯罪動機，被告之犯罪手段、情節
    及犯罪所生之損害尚非嚴重等一切情狀，量處如主文所示之
    刑，並依舊刑法第41條第1 項前段、修正前罰金罰鍰提高標
    準條例第2 條之規定，諭知易科罰金之折算標準，以示懲儆
    。又查，被告前未曾因故意犯罪受有期徒刑以上刑之宣告，
    有臺灣高等法院被告前案紀錄表在卷可稽，本次因一時失慮
    致犯刑章，經此罪刑宣告，當能知所警惕而無再犯之虞，且
    告訴人亦具狀表示被告患有精神疾病，請給予被告緩刑等語
    ，本院因認前開對其所宣告之刑以暫不執行為適當，爰併予
    宣告緩刑2 年，以勵自新（被告行為後，有關緩刑宣告之規
    定，雖併有修正，然按犯罪在新法施行前，於新法施行後，
    其為緩刑之宣告者，無刑法第2條第1項之適用，應逕適用裁
    判時之法律，最高法院95年第8次刑事庭會議決議參照）。
(六)、另經變造之甲○○、乙○○國民身分證反面影本1 枚（未扣
    案，惟無證據證明已滅失）及卷附告訴人己○○所提出之依
    前開經變造之影本再加以影印之甲○○國民身分證反面影本
    1 枚（附於同上署93年度偵字第1273號卷第18頁），均係被
    告所有（乙○○將身分證影本傳真予被告後，且未再請求返
    回，業據證人乙○○於96年5 月16日本院審理時證述在卷，
    堪認其有移轉所有權予被告之意），且為被告犯罪所得之物
    ，應依舊刑法第38條第1項第3款宣告沒收（新刑法雖另增列
    第38條第1項第3款「因犯罪所生之物」得沒收之規定，然沒
    收係屬從刑，應附隨於主刑之規定，本件主刑部分既應適用
    被告行為時之舊刑法規定，沒收部分自應一體適用舊刑法第
    38 條之規定自明）。
、爰不另為無罪之諭知部分
一、公訴意旨另以：被告甲○○在未經乙○○授權或同意下，在
    不詳時間、地點偽刻乙○○印章後，再於90年8 月24日，在
    臺北市○○○路某不詳餐廳內，於統合城市俱樂部會員入會
    申請表副卡申請人簽名蓋章欄內，偽造乙○○署押及印文，
    然後將該申請表，交付予統合公司業務員丁○○，申請加入
    該公司統合城市俱樂部，使統合公司陷於錯誤，同意核發副
    卡予乙○○，致生損害於乙○○及統合公司。
二、按犯罪事實應依證據認定之，無證據不得認定其犯罪事實，
    又不能證明被告犯罪或其行為不罰者，應諭知無罪之判決，
    刑事訴訟法第154條第2項、第301條第1項分別定有明文。次
    按事實之認定，應憑證據，如未能發現相當證據，或證據不
    足以證明，自不能以推測或擬制之方法，為裁判基礎；且認
    定不利於被告之事實須依積極證據，苟積極證據不足為不利
    於被告事實之認定時，即應為有利於被告之認定；另認定犯
    罪事實所憑之證據，雖不以直接證據為限，間接證據亦包括
    在內，然而無論直接證據或間接證據，其為訴訟上之證明，
    須於通常一般之人均不致有所懷疑，而得確信其為真實之程
    度者，始得據為有罪之認定，倘其證明尚未達到此一程度，
    而有合理之懷疑存在，無從使事實審法院得為有罪之確信時
    ，即應由法院為諭知被告無罪之判決（最高法院40年臺上字
    第86號、30年上字第816 號、76年臺上字第4986號判例意旨
    參照）。
三、公訴人認被告涉有上開行使偽造文書罪嫌，係以同案被告乙○○之供述及卷附之統合公司會員入會契約書、入會申請表
    為其主要論據。惟訊據被告堅詞否認有何偽造及行使偽造私
    文書及偽刻印章之犯行，辯稱：伊並未盜刻乙○○的印章，
    乙○○也有同意申辦上開會員卡，當時伊是要跟乙○○一起
    去復健等語。
四、經查：
(一)、證人丁○○於96年5 月16日本院審理時證稱：因為副卡是送
    的，為了讓顧客方便，所以均讓被告簽名等語，是證人丁○○並未知悉被告是否有經過乙○○之授權（見本院同上卷第
    83頁），故並無法以其證述，而認被告涉有偽造及行使偽造
    私文書之犯行。
(二)、證人即本案偵查中之同案被告乙○○雖於93年9 月22日偵查
    中陳述：伊沒有申請統合俱樂部會員卡或授權甲○○申請，
    不知道甲○○為何會有伊的身分證影本（見同上署93年度偵
    續字第23號卷第28頁）等語。然證人乙○○上開於偵查中向
    檢察官所為之陳述，未經具結，應認無證據能力，業如前述
    ，自不得做為不利於被告之證據，況其當時係因告訴人對於
    其與被告提出通姦等罪之告訴，其上開部分之陳述，自有避
    重就輕之可能，亦難以此作為彈劾其於本院證述可信度之用
    。
(三)、又證人乙○○於96年5 月16日本院審理時證稱：伊曾經傳真
    身份證影本予被告，被告要幫伊辦什麼，伊記不得，確切時
    間也不記得，被告那裡也有伊的印章，因為以前有要辦銀行
    帳號，有委託被告幫伊刻印章，事後都沒有要求被告返還，
    被告也有跟伊講過有幫伊辦統合公司的會員，至於是辦好後
    ，才跟伊提起，還是辦前跟伊講要幫伊辦，已經記不得等語
    （見本院卷同上卷第81頁至第82頁），故就乙○○究竟有無
    同意被告申辦上開會員卡之事實，證人乙○○上開證述並不
    明確，自不能因此而遽認其未曾同意被告辦卡，而認被告涉
    犯行使偽造文書（含偽造文書、偽造署押、印文）罪；另就
    偽造印章部分，證人乙○○既已明確證述被告那裡有伊的印
    章一事，亦難認被告有何盜刻印章之犯行。又縱認證人乙○○曾同意辦理統合城市俱樂部會員之副卡，然亦無證據證明
    其知悉辦理該俱樂部會員之副卡需具何要件，故尚難因此而
    認其與被告間，就變造國民身分證之犯行有何犯意聯絡或行
    為分擔，併此敘明。
五、綜上所述，公訴人就被告所涉上開偽造及行使偽造私文書及
    偽造印章、印文、署押犯行所舉之證據，尚不足以使本院獲
    得被告有罪之確信。此外，本院復查無其他積極證據足認被
    告確有為上揭犯行，揆諸前揭規定及判例意旨，就被告偽造
    及行使偽造私文書、偽造印章、印文、署押部分，本亦均應
    依法為無罪之諭知，惟因公訴意旨認被告被訴偽造印章、進
    而偽造印文、署押部分為偽造私文書之階段行為；偽造文書
    為行使偽造文書之低度行為，而行使偽造私文書又與前揭經
    認定有罪之行使變造特種文書部分，有刑法第55條想像競合
    犯之關係，故就被告被訴行使偽造私文書部分，爰不另為無
    罪之諭知。
據上論斷，應依刑事訴訟法第299條第1項前段，刑法第2條第1項
前段、第216條、第212條、第19條第2項、第41條第1項前段（舊
刑法）、38條第1項第3款（舊刑法）、第74條第1項第1款，罰金
罰鍰提高標準條例第1條前段、修正前罰金罰鍰提高標準條例第2
條，判決如主文。
本案經檢察官丙○○到庭執行職務。
中　　華　　民　　國　　96　　年　　5 　　月　　30　　日
                  刑事第一庭  審判長法  官  王敏慧
                                    法  官  劉桂金
                                    法  官  許心
以上正本證明與原本無異。
如不服本判決應於收受本判決後10日內向本院提出上訴書狀，其
未敘述上訴理由者，並得於提起上訴後10日內向本院補提理由書
狀（均須按他造當事人之人數附繕本。）「切勿逕送上級法院」
中　　華　　民　　國　　96　　年　　5 　　月　　30　　日
                                    書記官  邱李和
附錄論罪科刑法條
刑法第212條
偽造、變造護照、旅券、免許證、特許證及關於品行、能力服務
或其他相類之證書、介紹書，足以生損害於公眾或他人者，處1
年以下有期徒刑、拘役或300元以下罰金。
